【裁判字號】    97,訴,3858
【裁判日期】    980508
【裁判案由】    確認委任關係不存在等
【裁判全文】
臺灣臺北地方法院民事判決              97年度訴字第3858號
原      告  丁○○
訴訟代理人  劉師婷律師
            沈以軒律師
被      告  卜樂視國際媒體股份有限公司
特別代理人  丙  ○
被      告  太平洋星系股份有限公司
            太平洋星際股份有限公司
            艾迪普科技股份有限公司
上三人共同
特別代理人  乙○○
上列當事人間請求確認委任關係不存在事件，本院於民國98年4
月24日辯論終結，判決如下：
    主      文
確認原告與被告卜樂視國際媒體股份有限公司間之董事及董事長
委任關係，自民國九十六年十月二日起不存在。
確認原告與被告太平洋星系股份有限公司、太平洋星際股份有限
公司、艾迪普科技股份有限公司間之董事及董事長委任關係，自
民國九十八年三月二十五日起不存在。
原告其餘之訴駁回。
訴訟費用由原告負擔五分之一，餘由被告負擔。
    事實及理由
壹、程序部分：
一、按對於無訴訟能力人為訴訟行為，因其無法定代理人，或其
    法定代理人不能行代理權，恐致久延而受損害者，得聲請受
    訴法院之審判長，選任特別代理人，民事訴訟法第51條第1
    項定有明文。又公司與董事間訴訟，除法律另有規定外，由
    監察人代表公司；監察人任期屆滿而不及改選時，延長其執
    行職務至改選監察人就任時為止。但主管機關得依職權，限
    期令公司改選；屆期仍不改選者，自限期屆滿時，當然解任
    ，公司法第213條前段、第217條第2項亦有明文。本件原告
    前曾登記為被告卜樂視國際媒體股份有限公司（以下簡稱卜
    樂視公司）董事長，並仍登記為被告太平洋星系股份有限公
    司（以下簡稱太平洋星系公司）、太平洋星際股份有限公司
    （以下簡稱太平詳星際公司）、艾迪普科技股份有限公司（
    以下簡稱艾迪普公司）董事長，是本件原告與上開公司間訴
    訟，依公司法213條規定，應由監察人丙○或甲○○代表卜
    樂視公司、監察人乙○○代表太平洋星系公司、太平洋星際
    公司及艾迪普公司，惟丙○已於民國94年1月14日致函卜樂
    視公司請辭監察人職務，並於同年月18日送達（見本院卷一
    第73至74頁之存證信函）；甲○○之監察人任期則於93年11
    月29日屆滿，經主管機關依職權限期卜樂視公司於96年10月
    1日前完成改選監察人變更登記，屆期仍未改選，甲○○任
    期已於96年10月2日當然解任，有經濟部97年11月4日經授商
    字第09701284500號函所附卜樂視公司變更登記表在卷可稽
    （見本院卷一第171至177頁）；乙○○則分別於93年7月4日
    致函太平洋星系公司、太平洋星際公司及艾迪普公司請辭監
    察人職務，並於93年7月19日送達（見本院卷一第76、77、
    79、80、82頁存證信函），故被告卜樂視公司、太平洋星系
    公司、太平洋星際公司及艾迪普公司於本件訴訟中無法定代
    理人。為免被告公司因無法定代理人行使職權，久延致原告
    受有損害，本院遂於97年11月18日裁定選任丙○為卜樂視公
    司之特別代理人，選任乙○○為太平洋星系公司、太平洋星
    際公司及艾迪普公司之特別代理人，是本件應由丙○代表被
    告卜樂視公司，由乙○○代表太平洋星系公司、太平洋星際
    公司、艾迪普公司為訴訟行為，合先敘明。
二、按確認法律關係之訴，非原告有即受確認判決之法律上利益
    者，不得提起之。民事訴訟法第247條第1項前段定有明文。
    所謂即受確認判決之法律上利益，是指法律關係之存在否不
    明確，致原告在私法上之地位有受侵害之危險，而此危險得
    以對於被告之確認判決除去之者而言，即須(1)須法律關係存
    否不明；(2)須法律關係之不明確，致原告在私法上之地位有
    受侵害之危險；(3)須前述危險有即時以確認判決除去之必要
    。原告是否為被告卜樂視公司、太平洋星系公司、太平洋星
    際公司及艾迪普公司之董事，攸關原告對被告是否有身為董
    事之權利義務關係，且被告之特別代理人對此亦有爭執，原
    告自有請求確認之法律上利益，故原告對於被告提起本件確
    認之訴，於法即無不合。
貳、實體部分：
一、原告主張：原告本係被告公司之董事長，惟原告已分別向被
    告公司表明終止受任之意思，然渠等置若罔聞，任令公司登
    記簿冊上記載原告為渠等之董事長，致原告處於法律上不安
    定狀態，常有遭不知情之第三人依照與事實不符之公司登記
    資料誤列為法定代理人起訴之風險，造成原告因被告公司而
    無端涉訟之困擾。因原告先前表示終止委任關係之意思表示
    時，被告公司之監察人任期皆已屆滿，故於98年3月17日本
    院言詞辯論時，再向被告卜樂視公司之特別代理人丙○，被
    告太平洋星系公司、太平洋星際公司及艾迪普公司之特別代
    理人乙○○為終止委任關係之意思表示，為此提起本件訴訟
    等語，並聲明：（一）確認原告與被告卜樂視公司間之委任
    關係自94年5月4日起不存在。（二）確認原告與被告太平洋
    星系公司間之委任關係自96年8月27日起不存在。（三）確
    認原告與被告太平洋星際公司間之委任關係自96 年8月27日
    起不存在。（四）確認原告與被告艾迪普公司間之委任關係
    自97年1月10日起不存在。
二、被告卜樂視公司、太平洋星系公司、太平洋星際公司、艾迪
    普公司均以：原告應以召開股東會或其他方式進行解散、清
    算程序以終止公司之營運，而不應提起本件訴訟等語置辯，
    並聲明：原告之訴駁回。
三、經查，原告主張之事實，業據提出郵局存證信函（見本院卷
    一第9至16頁）、公司變更登記表（本院卷一第17至25頁背
    面）為證，原告復於本院98年3月17日審理中，向被告卜樂
    視公司之特別代理人丙○，被告太平洋星系公司、太平洋星
    際公司及艾迪普公司之特別代理人乙○○為終止兩造間委任
    關係之意思表示，特別代理人乙○○雖未於該次言詞辯論期
    日到場，然上開筆錄業已送達乙○○收受，有言詞辯論筆錄
    及送達回證在卷可稽（見本院卷二第16頁及背面、第25頁）
    ，原告之主張應堪信為真實。
四、得心證之理由：
（一）被告卜樂視公司部分：
  １、按董事任期不得逾3年。但得連選連任；董事任期屆滿而
      不及改選時，延長其執行職務至改選董事就任時為止。但
      主管機關得依職權限期令公司改選；屆期仍不改選者，自
      限期屆滿時，當然解任，公司法第195條定有明文。又按
      董事會未設常務董事者，應由3分之2以上董事之出席，及
      出席董事過半數之同意，互選1人為董事長，並得依章程
      規定，以同一方式互選1人為副董事長，公司法第208條第
      1項亦有明文。
  ２、經查，本件原告於被告卜樂視公司之董事任期自90年11月
      30日起至93年11月29日止，嗣因董事任期屆滿，經濟部依
      公司法第195條規定，於96年7月6日以經授商字第0960115
      3190號函限期被告卜樂視公司於96年10月1日前完成改選
      董事，惟該公司未依限完成改選變更登記，原任董事已自
      96年10月2日起當然解任，並於經濟部公司登記公示資料
      中註記在案，有經濟部97年11月4日經授商字第097012845
      00號函及所附96年7月6日以經授商字第09601153190號函
      、卜樂視公司變更登記表在卷可稽（見本院卷一第171至
      177頁），足見原告自96年10月2日起，其董事職務已當然
      解任，原告既非被告卜樂視公司董事，依法自不得擔任該
      公司董事長職務，是以兩造間之董事及董事長委任關係，
      已於96年10月2日起，因任滿解職而不存在。
（二）被告太平洋星系公司、太平洋星際公司及艾迪普公司部分
      ：
  １、按特別代理人於法定代理人或本人承當訴訟以前，代理當
      事人為一切訴訟行為，但不得為捨棄、認諾、撤回或和解
      ，民法第51條第4款定有明文。所謂「為一切訴訟行為」
      ，應包含形成權之行使等訴訟上攻擊防禦方法之提出及收
      受，否則相對人若發現得以行使解除權、終止權或抵銷抗
      辯等抗辯事由，竟不能向特別代理人提出，顯與民事訴訟
      法第51條選任特別代理人之立法意旨相違。查被告公司因
      無法定代理人而經本院選任特別代理人，原告於言詞辯論
      時對被告太平洋星系公司、太平洋星際公司及艾迪普公司
      之特別代理人乙○○為終止委任關係之意思表示，該言詞
      辯論筆錄並於98年3月25日送達特別代理人乙○○，則終
      止委任之法律行為自於斯時起對被告太平洋星系公司、太
      平洋星際公司及艾迪普公司發生效力。
  ２、復按公司與董事間之關係，除本法另有規定外，依民法關
      於委任之規定；董事為自己或他人與公司為買賣、借貸或
      其他法律行為時，由監察人為公司之代表，公司法第192
      條第4項、第223條定有明文。又按當事人之任何一方，得
      隨時終止委任契約；解除權之行使，應向他方當事人以意
      思表示為之；第258條及第260條之規定，於當事人依法律
      之規定終止契約者準用之，民法第549條第1項、第258條
      第1項、第263條亦有明文規定。原告於本院98年3月17日
      言詞辯論時，向被告太平洋星系公司、太平洋星際公司及
      艾迪普公司之特別代理人乙○○為終止委任關係之意思表
      示，該筆錄並於98年3月25日送達乙○○收受，有言詞辯
      論筆錄、送達證書在卷可稽（見本院卷二第16頁及背面、
      第25頁），則原告與被告太平洋星系公司、太平洋星際公
      司及艾迪普公司間之董事及董事長委任關係應自98年3月
      25日起合法終止。至被告公司是否經清算程序，與原告得
      否隨時終止委任關係無涉，否則原告因被告公司未經清算
      程序致無法終止委任關係，顯失公平。是被告辯稱原告應
      以召開股東會或其他方式進行解散、清算程序，以終止公
      司之營運，不應提起本件訴訟云云，要無足採。
（三）至原告另主張與被告卜樂視公司間之委任關應自94年5月4
      日起不存在、與被告太平洋星系公司間之委任關係應自96
      年8月27日起不存在、與被告太平洋星際公司間之委任關
      係應自96年8月27日起不存在、與被告艾迪普公司間之委
      任關係應自97年1月10日起不存在云云，並以存證信函為
      據，惟查：原告雖曾於94年5月4日寄發存證信函向被告卜
      樂視公司為辭任董事暨董事長職務之意思表示；另於96年
      8 月24日寄發存證信函向被告太平洋星系公司、太平洋星
      際公司為辭任董事暨董事長職務之意思表示，並於96年8
      月27日送達；再於97年1月7日寄發存證信函向被告艾迪普
      公司及監察人乙○○為辭任董事暨董事長職務之意思表示
      ，並於97年1月10日送達，分別有存證信函暨收件回執附
      卷可稽（被告卜樂視公司見本院卷一第9頁；被告太平洋
      星系公司、太平洋星際公司見本院卷一第10至13頁背面；
      被告艾迪普公司、乙○○見本院卷一第14至16頁）。惟原
      告係被告公司之董事，依法終止與被告公司間委任關係時
      ，應向被告以意思表示為之，而依前揭公司法規定，原告
      既為自己與公司為終止之意思表示，自應由監察人為公司
      之代表，向監察人為終止之意思表示。然本件原告對被告
      為上開終止之意思表示時，被告卜樂視公司原監察人丙○
      已辭任監察人職務，至監察人甲○○雖未當然解任，然原
      告之意思表示非向甲○○為之；另乙○○亦辭任被告太平
      洋星系公司、太平洋星際公司及艾迪普公司之監察人職務
      ，原告上開存證信函自不生終止之效力。是依前所述，原
      告與被告卜樂視公司間之董事及董事長委任關係，應自96
      年10月2日起，因任滿解職而不存在；原告與被告太平洋
      星系公司、太平洋星際公司及艾迪普公司間之董事及董事
      長委任關係，則應自特別代理人乙○○收受本院言詞辯論
      筆錄時之98年3月25日合法終止，原告逾此部分之請求，
      核非正當，不應准許。
五、綜上所述，原告與被告卜樂視公司間之董事及董事長委任關
    係，應自96年10月2日起，因任滿解職而不存在；原告與被
    告太平洋星系公司、太平洋星際公司及艾迪普公司間董事及
    董事長委任關係則經原告自98年3月25日合法終止時起而不
    存在，原告此部分主張，應予准許；逾此範圍之請求，則無
    理由，不應准許。
六、本案事證已臻明確，兩造其餘主張陳述及所提之證據，經本
    院斟酌後，認與判決結果不生影響，均毋庸再予論述，附此
    敘明。
七、據上論結，本件原告之訴一部有理由，一部無理由，依民事
    訴訟法第79條、第85條第1項，判決如主文。
中    華    民    國    98    年    5     月     8    日
                  民事第三庭    法  官  孫正華
以上正本係照原本作成。
如對本判決上訴，須於判決送達後20日內向本院提出上訴狀。
中    華    民    國    98    年    5     月    8     日
                                書記官  林秀娥


司法院資訊處製作；財團法人民間司法改革基金會備份。
